【裁判字號】    98,重上,27
【裁判日期】    980908
【裁判案由】    清償借款等
【裁判全文】
臺灣高等法院民事判決                  98年度重上字第27號
上  訴  人  乙○○
訴訟代理人  柏有為律師
            尹純孝律師
上  訴  人  甲○○
訴訟代理人  陳國雄律師
複代理人    邱南嫣律師
上列當事人間請求清償借款等事件，兩造對於中華民國97年11月
4日臺灣板橋地方法院96年度重訴字第255號第一審判決各自提起
上訴，本院於98年8月18日言詞辯論終結，判決如下：
    主      文
原判決關於駁回上訴人乙○○後開第二項之訴部分，及該部分假
執行之聲請，並訴訟費用之裁判均廢棄。
上訴人甲○○應再給付上訴人乙○○新台幣柒拾萬伍仟元，及
自民國九十六年七月十三日起至清償日止，按年息百分之五計算
之利息。
上訴人乙○○其餘之上訴駁回。
上訴人甲○○之上訴駁回。
第一審關於命上訴人乙○○負擔訴訟費用部分，及第二審訴訟費
用關於上訴人乙○○上訴部分，由上訴人甲○○負擔百分之六十
六，餘由上訴人乙○○負擔；第二審訴訟費用關於上訴人甲○○
上訴部分，則由上訴人甲○○負擔。
本判決第二項命給付部分，於上訴人乙○○以新台幣貳拾肆萬伍
仟元或同面額彰化商業銀行可轉讓定期存單供擔保後得假執行；
但上訴人甲○○如以新台幣柒拾萬伍仟元為上訴人乙○○預供
擔保後，得免為假執行。
上訴人乙○○其餘假執行之聲請駁回。
    事實及理由
一、上訴人乙○○（下稱乙○○）起訴主張：伊於民國（下同）
    94年初與上訴人甲○○（下稱甲○○）認識交往，並自同年
    4月起按月匯款新台幣（下同）10萬元供其作為生活費；因
    甲○○謊稱其父母赴大陸經商亟需資金周轉、積欠地下錢莊
    債務而向伊借貸，致伊信以為真，至95年9月20日止，先後
    匯款計613萬5000元（詳如附表所示）予甲○○；並經徵得
    甲○○同意，將伊所有門牌號碼為台北市○○街20號11樓之
    10房地（原判決誤載為11樓之1；含坐落基地應有部分528/
    200000，下稱系爭房地）應有部分1/2所有權登記予其。嗣
    伊95年9月間發現甲○○之父母從未赴大陸經商，始悉受騙
    ，乃於同年11月16日發函撤銷前開613萬5000元借貸及贈與
    契約之意思表示，並終止系爭房地之借名登記契約等情。爰
    依民法第179條、第541條第2項規定，求為命甲○○返還伊
    系爭613萬5000元及法定遲延利息、與系爭房地應有部分1/2
    所有權之判決。原審判命甲○○應給付乙○○410萬元本息
    ，並駁回乙○○其餘之請求；兩造各對其敗訴部分，提起上
    訴。乙○○於本院上訴及答辯聲明：(一)原判決不利於伊之部
    分廢棄。(二)甲○○應再給付伊203萬5000元，及加計自起訴
    狀繕本送達翌日起至清償日止之法定遲延利息。(三)甲○○應
    將系爭房地應有部分1/2所有權移轉登記予伊。(四)前開第2項
    聲明部分，願以現金或同面額彰化商業銀行可轉讓定期存單
    為擔保，請准宣告假執行。(五)駁回對造之上訴。
二、甲○○則以：乙○○基於兩造為男女朋友而贈與伊系爭613
    萬5000元，並非伊向乙○○借貸或詐欺而得；又乙○○為與
    伊同居，乃將系爭房地應有部分1/2所有權贈與伊，兩造間
    並無借名契約存在等語，資為抗辯。並於本院上訴及答辯聲
    明：(一)原判決不利於伊之部分廢棄。(二)上開廢棄部分，乙○
    ○在第一審之訴駁回。(三)駁回對造之上訴。(四)如受不利之判
    決，願供擔保請准宣告免為假執行。
三、查，乙○○自94年4月14日起至95年9月20日止，先後匯款計
    613萬5000元予甲○○；系爭房地係乙○○所購買，並以兩
    造名義登記所有權應有部分各1/2；乙○○於95年10月13日
    再將系爭房地應有部分1/2所有權，以贈與為原因，移轉登
    記予其妹楊安宜等情，有卷附存摺、土地及建物登記謄本、
    系爭房地買賣所有權移轉契約書、異動索引表可憑（見台灣
    士林地方法院96年度重訴字第127號卷〈下稱士林卷〉第13
    至20頁、本院卷第92至99頁、第114至115頁），並為兩造所
    不爭執（見原審卷(一)第45至46頁），堪信為真。
四、本件應審究者為(一)乙○○是否受甲○○之詐欺而給付系爭61
    3萬5000元？(二)兩造間就系爭房地應有部分1/2所有權有無成
    立借名登記契約？(三)若無，則乙○○是否受甲○○之詐欺而
    將系爭房地應有部分1/2所有權移轉登記予甲○○？茲分別
    論述如下：
(一)、乙○○是否受甲○○之詐欺而給付系爭613萬5000元？
  1.按因被詐欺或被脅迫而為意思表示者，表意人得撤銷其意思
    表示，民法第92條第1項前段定有明文。又，民事法上所謂
    詐欺云者，係謂欲相對人陷於錯誤，故意示以不實之事，令
    其因錯誤而為意思之表示（最高法院18年上字第371號判例
    意旨參照）。
  2.經查：
    (1)、附表編號5.（100萬元）、12.（140萬元）、15.（100萬
        元）、17.（70萬元）共計410萬元部分：
        、甲○○之父母係市場之攤販，從未出國經商，而甲
            ○○卻以其父母在國外經商，亟需資金週轉為由，
            致乙○○陷於錯誤，於附表編號5.、12、15、17所
            示之日期，分別將100萬元、140萬元、100萬元、
            70 萬元（共計410萬元）交付甲○○等情，有卷附
            存摺可參（見士林卷第14頁、第17至19頁），並為
            甲○○所不爭執（見原審卷(一)第45頁）；且甲○○
            前開行為，因涉有刑事詐欺取財罪嫌，經檢察官提
            起公訴，並經本院刑事庭判處其有罪確定，亦有卷
            附本院97年度上易字第2299號刑事判決可稽（見本
            院卷第83至86頁），復經本院調閱該刑事卷宗查核
            屬實（見本院卷第72頁）；可徵乙○○係因甲○○
            以其父母在國外經商，亟需資金週轉之不實事項所
            欺，致陷於錯誤而交付前開410萬元甚明。
        、甲○○雖抗辯：前開410萬元係乙○○基於兩造為
            男女朋友關係而為贈與云云，固據提出簡訊為證（
            見原審卷(二)第28頁）。然查：
            I、兩造為男女朋友，乙○○每月給付甲○○10萬
                元作為其生活費用，並提供系爭房地予甲○○
                居住等情，既為兩造所不爭執（見本院卷第
                125頁、第145頁反面），則甲○○於生活無慮
                之情形下，乙○○豈會無端贈與甲○○前開
                410萬元之理？況甲○○自陳其父母需資金週
                轉而向乙○○調現乙事（見原審卷(一)第38至43
                頁電話譯文），足見乙○○顯係因甲○○以其
                父母亟需資金週轉之不實事項，而陷於錯誤致
                交付前開410萬元。
            II、雖乙○○於95年2月4日曾發簡訊「謝謝妳（指
                甲○○）的體諒，我一定會好好補償妳」（見
                原審卷(二)第28頁），但此僅係因兩造為婚外情
                之男女朋友關係，乙○○為安撫及討好甲○○
                所為之言詞；要與甲○○以其父母在國外經商
                ，亟需資金週轉之不實事項，使乙○○陷於錯
                誤致交付前開計410萬元款項無涉。故甲○○
                抗辯：前開410萬元係乙○○基於兩造為男女
                朋友關係而為贈與云云，並無可取。
        、是以，乙○○於95年9月間知悉上情後，旋即於同
            年11月16日發函撤銷前開410萬元借貸之意思表示
            ，並依不當得利法則，訴請甲○○返還該410萬元
            款項，核屬有據，應予准許。
    (2)、附表編號9.（40萬元）、14.（32萬元中之22萬元）共計
        62萬元部分：
        、甲○○之母，並未向地下錢莊借貸金錢，而甲○○
            卻以其母積欠地下錢莊債務40萬元、22萬元為由，
            使乙○○陷於錯誤而交付40萬元、22萬元予甲○○
            乙節，有卷附存摺足參（見士林卷第16頁、18頁）
            ，並為甲○○所不爭執（見原審卷(一)第45頁）；再
            參酌兩造為男女朋友，乙○○每月給付甲○○10萬
            元作為其生活費用，並提供系爭房地予甲○○居住
            等情，既為兩造所不爭執（見本院卷第125頁、第
            145頁反面），則乙○○怎會於94年11月4日匯款10
            萬元外，又於同年月24日再度匯款40萬元予甲○○
            （見士林卷第15至16頁）？另於95年3月28日匯款
            32萬元（扣除生活費用10萬元外，另多匯款22萬元
            ）？可見乙○○要係因甲○○以其母積欠地下錢莊
            亟需償還40萬元、22萬元之不實事項，使乙○○陷
            於錯誤而分別交付40萬元、22萬元予甲○○。故甲
            ○○抗辯該40萬元、22萬元均係乙○○贈與其使用
            云云，委無可取。
        、甲○○另抗辯：前開40萬元、22萬元款項部分，乙
            ○○並未提出刑事詐欺取財之告訴，足見乙○○係
            基於贈與而交付該款項，並非伊詐欺所得云云。惟
            查：
            I、民法上所謂因被詐欺而為意思表示之「詐欺」
                ，與刑法上所定詐欺取財罪之「詐欺」，並不
                相同，縱乙○○就此40萬元、22萬元部分之款
                項，並未對甲○○提出刑事詐欺取財罪刑之告
                訴，但於民事上並不當然表示乙○○未因被詐
                欺而為意思表示（最高法院83年度台上字第63
                4號判決意旨參照）。
            II、承前所述，甲○○之母既未向地下錢莊借貸，
                而甲○○向乙○○誑稱其母向地下錢莊借貸，
                致乙○○陷於錯誤而分別交付40萬元、22萬元
                ，可徵乙○○顯係受甲○○之詐欺而交付該40
                萬元、22萬元至明。是甲○○抗辯：該40萬元
                、22萬元款項，乙○○並未提出刑事詐欺取財
                之告訴，足見乙○○係基於贈與而交付該款項
                ，並非伊詐欺所得云云，仍無可採。
        、是以，乙○○於95年9月間知悉上情後，旋即於同
            年11月16日發函撤銷該40萬元、22萬元借貸之意思
            表示，並依不當得利法則，訴請甲○○返還該40萬
            元、22萬元之款項，亦屬有據，應予准許。
    (3)、附表編號13.（15萬元中之5萬元）、16.（3萬元）、18.（
        12萬元中之2萬元）、19.（1萬5000元）共計11萬5000元
        部分：
        、甲○○以其須繳納保險費5萬元、2萬元；英文補習
            費3萬元、1萬5000元為由，致乙○○陷於錯誤而交
            付前開各款項等情，業經乙○○提出存摺為證（見
            士林卷第17頁、第19至20頁），並為甲○○所不爭
            執（見原審卷(一)第45頁）；且甲○○對於乙○○交
            付前開各款項以供其繳納保險費、英文補習費乙事
            ，自陳無法舉證以實其說（見本院卷第145頁反面
            ），可見乙○○顯係因甲○○以繳納保險費、英文
            補習費等不實事項，致陷於錯誤而交付共計11萬
            5000元款項予甲○○。故甲○○抗辯：乙○○係基
            於贈與而交付伊前開計11萬5000元之款項，並非受
            伊詐欺所致云云，亦無可取。
        、是以，乙○○於95年9月間知悉上情後，旋即於同
            年11月16日發函撤銷前開共計11萬5000元之贈與意
            思表示，並依不當得利法則，訴請甲○○返還該11
            萬5000元款項，核屬有據，應予准許。
    (4)、附表編號1.至4.、6.至8.、10.、11.、13.（15萬元中之10
        萬元）、14.（32萬元中之10萬元）、18.（12萬元中之10
        萬元）、20.共計130萬元部分：
        乙○○雖主張：伊係受甲○○之詐欺而每月給付其10萬
        元作為生活費用及清償其母積欠地下錢莊利息云云，固
        據提出存摺為證（見士林卷第13至20頁）。惟查：
        、按被詐欺而為意思表示者，依民法第92條第1項之
            規定，表意人固得撤銷其意思表示，惟主張被詐欺
            而為表示之當事人，應就此項事實負舉證之責任（
            最高法院44年台上字第75號判例意旨參照）。
        、兩造為婚外情之男女朋友關係，乙○○為使甲○○
            不再至酒店上班，而允諾甲○○每月給付其10萬元
            生活費用，並提供系爭房地予甲○○居住等情，為
            兩造所不爭執（見本院卷第145至146頁）；核與乙
            ○○於甲○○所涉前開詐欺取財刑事案件偵查中，
            自陳每月給付甲○○10萬元是供其作為生活費用乙
            情相符（見台灣板橋地方法院檢察署96年度他字第
            3349號卷第20頁訊問筆錄即明）；再甲○○自94
            年4月（即乙○○匯款10萬元供其作為生活費用）
            起即未至酒店上班，並與乙○○於購買系爭房地後
            即行同居等情，亦為乙○○所不爭執（見本院卷第
            145 至146頁）；可徵兩造為婚外情之男女朋友，
            乙○○為避免甲○○再至酒店上班，提供甲○○每
            月10萬元之生活費用，自難謂甲○○有使用詐術而
            使其陷於錯誤，致按月交付生活費用之可言。
        、此外，乙○○亦未舉證甲○○以其母需清償地下錢
            莊之利息，而要求其給付款項乙節，自難僅憑甲○
            ○曾以其母積欠地下錢莊債務40萬元、22萬元為由
            ，即可謂乙○○每月給付甲○○10萬元，係包含給
            付甲○○生活費用及代償其母積欠地下錢莊之利息
            。故乙○○主張：伊係受甲○○之詐欺而每月給付
            其10萬元作為生活費用及清償其母積欠地下錢莊利
            息云云，自無可採。
     3.綜上，乙○○主張因受甲○○之詐欺而交付前開410萬元
       、62萬元、11萬5000元（共計483萬5000元）款項部分，
       並分別撤銷前開借貸、贈與契約之意思表示，核屬有據
       ，應予准許；至於其餘130萬元款項部分，既係乙○○按
       月給付甲○○10萬元之生活費用，且其亦未舉證有何受
       甲○○之詐欺而贈與交付之情事，則乙○○主張該130萬
       元係受甲○○詐欺而為贈與，於法無據，應予駁回。
(二)、兩造間就系爭房地應有部分1/2所有權有無成立借名登記契
    約？
  1. 按借名登記，係當事人約定一方所有應登記之財產，以他
     人為登記名義人之契約。借名登記為一無名契約，並未違
     反法律之強制規定或公序良俗，依契約自由原則，應屬有
     效。又，當事人主張有利於己之事實者，就其事實有舉證
     之責任，民事訴訟法第277條前段定有明文。且，房屋登記
     名義人即為房屋之所有權人，乃社會通念之常態事實，而
     登記名義人非房屋之實際所有權人，則為變態事實。是以
     ，乙○○主張兩造間就系爭房地應有部分1/2所有權有借名
     登記關係存在之事實，既為甲○○所否認，乙○○自應就
     該借名登記之變態事實，負舉證責任；若其先不能舉證，
     則甲○○就其抗辯事實即令不能舉證，或其所舉證據尚有
     疵累，亦應駁回乙○○之請求 (最高法院87年台上字第562
     號、96年度台上字第2329號判決意旨參照)。
  2.乙○○主張：伊係將系爭房地應有部分1/2所有權借名登記
    予甲○○云云，固據提出房屋稅繳款書、系爭房地買賣所有
    權移轉登記契約書為證（見原審卷(一)第17頁、本院卷第114
    至115頁）。惟查：
    、兩造為婚外情之男女朋友關係，乙○○為與甲○○同居
        而購置系爭房地乙情，為兩造所不爭執（見本院卷第14
        5至146頁）；再參酌乙○○先後於95年1月10日、同年
        月23日、同年2月4日發予甲○○簡訊：「農安街屋主（
        指系爭房地）已同意我的出價。已告訴黃先生等我從紐
        約回來後再付剩下訂金及簽約。恭喜！」、「親愛的，
        如果我不愛妳怎麼會想買房子住在一起呢？」、「謝謝
        妳的體諒，我一定會好好補償妳」等語以觀（見原審卷
        (二)第26至28頁），若乙○○僅係借甲○○之名登記系爭
        房地所有權而已，則衡情乙○○理當會將系爭房地所有
        權全部借名登記予甲○○，豈會僅將其中應有部分1/ 2
        所有權借名登記予甲○○，另應有部分1/2所有權則登
        記為其本人所有（見本院卷第99頁異動索引表）？此顯
        與常理有違。
    、況乙○○若僅係將系爭房地應有部分1/2所有權借名登
        記予甲○○，則其又何需同意匯款150萬元予甲○○，
        作為甲○○將該房地應有部分1/2所有權移轉登記予乙
        ○○之對價（此觀原審卷(一)第38頁至43頁電話譯文全旨
        自明）？益徵乙○○將系爭房地應有部分1/2所有權登
        記予甲○○並非基於借名登記契約甚明。
    、又兩造為婚外情之男女朋友，因系爭房地係乙○○出資
        所購得，則系爭房地之買賣契約由乙○○所保管並持有
        ，且由乙○○繳納系爭房地稅款，均核與常情無悖；要
        難僅憑系爭房地稅款係由乙○○所繳納；房地買賣契約
        書係由乙○○所保管並持有中，即可謂兩造間就系爭房
        地應有部分1/2所有權成立借名登記契約。此外，乙○
        ○亦無法提出其他證據，足資證明兩造間就系爭房地應
        有部分1/2所有權有借名登記契約存在，故乙○○主張
        ：伊係將系爭房地應有部分1/2所有權借名登記予甲○
        ○云云，並無足取。
  3.準此，乙○○既未舉證證明系爭房地應有部分1/2所有權係
    借名登記予甲○○，則其主張終止兩造間借名登記契約，請
    求甲○○應將系爭房地應有部分1/2所有權移轉登記予其云
    云，即屬無據，應予駁回。
(三)、乙○○是否受甲○○之詐欺而將系爭房地應有部分1/2所有
    權移轉登記予甲○○？
  1.按被詐欺而為意思表示者，依民法第92條第1項之規定，表
    意人固得撤銷其意思表示，惟主張被詐欺而為表示之當事人
    ，應就此項事實負舉證之責任（最高法院44年台上字第75號
    判例意旨參照）。
  2.乙○○另主張：伊係基於甲○○之詐欺而將系爭房地1/2所
    有權贈與甲○○云云。然查：
    、如前所陳，兩造為婚外情之男女朋友關係，乙○○為補
        償甲○○體諒其為有婦之夫且與其同居，而購買系爭房
        地並將該房地應有部分1/2所有權登記予甲○○；又甲
        ○○與乙○○於系爭房地同居至分手為止等情，亦為兩
        造所不爭執（見本院卷第145至146頁）；可見乙○○購
        買系爭房地並將應有部分1/2所有權登記予甲○○，既
        係為補償甲○○體諒其為有婦之夫，並與甲○○同居，
        則其顯非基於受甲○○之詐欺而將該房地應有部分1/2
        所有權登記予甲○○至明。
    、另甲○○雖曾以其父母在國外經商、向地下錢莊借貸，
        亟需資金週轉為由，使乙○○陷於錯誤而交付前開計
        483萬5000元，但此與乙○○基於與甲○○同居，並補
        償甲○○體諒其為有婦之夫，而將系爭房地應有部分
        1/2所有權登記予甲○○無關；自難僅因甲○○曾以其
        父母亟需資金週轉為由，詐欺乙○○交付前開計483萬
        5000元款項，即可謂乙○○係受甲○○之詐欺，而將系
        爭房地應有部分1/2所有權贈與甲○○。此外，乙○○
        亦未舉證甲○○有使用詐欺之行為，使其陷於錯誤而將
        系爭房地應有部分1/2所有權贈與甲○○之情事，故乙
        ○○主張：伊係基於甲○○之詐欺而將系爭房地1/2所
        有權贈與甲○○云云，仍無可取。
五、從而，乙○○主張撤銷受甲○○之詐欺而交付前開計483萬5
    000元後，併依不當得利法則，訴請甲○○返還該483萬500
    0元並加付自起訴狀繕本送達翌日（即96年7月13日，見原審
    卷(一)第11頁）起算之法定蕞薳筆Q息，為有理由，應予准許。
    乙○○逾此所為之請求，即無理由，應予駁回。原審就上開
    應准許部分，僅就410萬元本息部分為乙○○勝訴之判決，
    其餘則為乙○○敗訴之判決，並駁回其假執行之聲請，尚有
    未洽，乙○○上訴意旨指摘原判決此部分不當，求予廢棄改
    判，為有理由，爰由本院予以廢棄改判如主文第2項所示；
    至於上開不應准許部分，原判決為乙○○敗訴之判決，並駁
    回其假執行之聲請，經核於法並無違誤，乙○○仍執前詞指
    摘原判決此部分不當，求予廢棄改判，為無理由，應駁回其
    上訴。又原判決命甲○○應給付乙○○410萬元本息部分，
    於法並無不合，甲○○就此部分上訴指摘原判決不當，求予
    廢棄改判，為無理由，應併予駁回其上訴。另乙○○就前開
    勝訴部分，兩造分別陳明願供擔保為准、免假執行之宣告，
    經核於法並無不合，爰分別酌定相當擔保金額准許之。至於
    乙○○敗訴部分，其假執行之聲請即失所附麗，應併予駁回
    。
六、另乙○○雖曾於原審起訴狀中，提及甲○○盜刷其信用卡，
    共計3萬9499元乙事，惟其就此部分並未一併起訴請求甲○
    ○給付（見士林卷第7至8頁、第21頁），故本院就此部分自
    無庸加以審理，併此陳明。
七、本件事證已臻明確，兩造其餘之攻擊或防禦方法，經本院審
    酌後均認與本件之結論無涉，茲不再一一論列，併予敘明。
八、據上論結，本件乙○○上訴為一部有理由、一部無理由，甲
    ○○上訴為無理由，依民事訴訟法第449條第2項、第1項、
    第78條、第79條、第463條、第390條第2項、第392條，判決
    如主文。
中    華    民    國    98    年    9     月    8     日
                    民事第十三庭
                        審判長法  官  黃騰耀
                              法  官  陳姿岑
                              法  官  楊絮雲
正本係照原本作成。
如不服本判決，應於收受送達後20日內向本院提出上訴書狀，其
未表明上訴理由者，應於提出上訴後20日內向本院補提理由書狀
（均須按他造當事人之人數附繕本）上訴時應提出委任律師或具
有律師資格之人之委任狀；委任有律師資格者，另應附具律師資
格證書及釋明委任人與受任人有民事訴訟法第466條之1第1項但
書或第2項（詳附註）所定關係之釋明文書影本。
中    華    民    國    98    年    9     月    9     日
                              書記官  王秀雲
附註：
民事訴訟法第466條之1（第1項、第2項）：
對於第二審判決上訴，上訴人應委任律師為訴訟代理人。但上訴
人或其他法定代理人具有律師資格者，不在此限。
上訴人之配偶、三親等內之血親、二親等內之姻親，或上訴人為
法人、中央或地方機關時，其所屬專任人員具有律師資格並經法
院認為適當者，亦得為第三審訴訟代理人。


司法院資訊處製作；財團法人民間司法改革基金會備份。
